【裁判字號】    97,訴,2362
【裁判日期】    971107
【裁判案由】    侵權行為損害賠償
【裁判全文】
臺灣臺北地方法院民事判決              97年度訴字第2362號
原      告  甲○○
被      告  乙○○
訴訟代理人  林嫦芬律師
上列當事人間請求侵權行為損害賠償事件，本院於民國97年10月
23日言詞辯論終結，判決如下：
    主  文
被告應給付原告新臺幣壹拾萬元。
原告其餘之訴駁回。
訴訟費用由被告負擔十分之一，餘由原告負擔。
本判決第一項得假執行。但被告如以新臺幣壹拾萬元為原告預供
擔保，得免為假執行。
原告其餘假執行之聲請駁回。
    事實與理由
一、按當事人適格，係指當事人就具體特定之訴訟，得以自己之
    名義為原告或被告，而受為訴訟標的法律關係之本案判決之
    資格而言。故在給付之訴，若原告主張其為訴訟標的法律關
    係之權利主體，他造為訴訟標的法律關係之義務主體，其當
    事人即為適格。至原告是否確為權利人，被告是否確為義務
    人，乃為訴訟標的法律關係之要件是否具備，即訴訟實體上
    有無理由之問題，並非當事人適格之欠缺。最高法院93年臺
    上字第382 號著有判決意旨可資參照。本件原告以巴哈創意
    兒童管弦樂團（下稱「巴哈樂團」）為其獨資經營，被告之
    行為致巴哈樂團罹受營業損失，即使其受有損害，主張其為
    訴訟標的法律關係之主體，請求被告賠償其營業損失，按之
    上開說明，其當事人即為適格，合先敘明。
二、原告起訴主張：
  (一)被告為鋼琴教師，因其所帶學生參加原告擔任負責人之巴哈
    樂團舉辦之「文化杯」音樂比賽失利，乃於民國95年4 月27
    日上午零時31分，在其住處以電腦網路設備連結至「來去音
    樂網站線上論壇」，以「piano teacher 」為暱稱，並以「
    可笑的文化杯音樂比賽」為主題發表比賽感想。嗣竟於95年
    4 月27日下午11時58分許、95年4 月28日下午1 時58分許，
    於該主題回應：「巴哈創意兒童管弦樂團，負責人是甲○○
    」、「．．．聽說也很黑．．．這兩個比賽的主辦單位都在
    高雄，聽說因為在南部的名聲都很臭了，才會到臺北辦．．
    ．各位老師及家長千萬要小心喔」等語，復於95年4 月30日
    上午1 時11分許，於該主題以「．．．發現文化杯主辦單位
    又要辦比賽了．．．沒想到這麼快又要開始搶錢．．．」等
    語，指摘及傳述足以毀損原告名譽之事。
  (二)被告所為，除侵害原告之名譽權，使原告精神上受到極大痛
    苦外，並導致報名參加巴哈樂團音樂比賽之人數減少約700
    人，以每人報名費約新臺幣（下同）1500元，每年約舉辦3
    次類似比賽計算，原告約罹受營業損失315 萬元，爰依民法
    第184 條第1 項、第195 條第1 項規定，請求被告賠償原告
    非財產上損害50萬元、營業損失100 萬元，並將如附件所示
    之道歉啟事刊登於中國時報、聯合報全國版頭版報頭下3 日
    ，以回復原告之名譽。
  (三)聲明：
  1.被告應給付原告150 萬元。
  2.被告應將如附件所示之道歉啟事，以5 公分×7.5 公分版面
    刊登於聯合報、中國時報全國頭版報頭下3 天。
  3.願供擔保，請准宣告假執行。
三、被告抗辯：
  (一)巴哈樂團舉辦之該次比賽，被告全程陪同參與，就比賽之流
    程、秩序、品質、經驗等有諸多待改進之處，被告於張貼留
    言前，曾訴諸巴哈樂團關於比賽之建言，惟未獲任何回應或
    回覆，嗣經查證，該樂團所舉辦之音樂比賽確有很多缺失與
    不當，被告無何侵害原告名譽之故意可言。況公開之音樂比
    賽本即可受公評，原告既未證明被告係出於明知不實而故意
    捏造，亦未對被告有重大過失、輕率、疏忽而不知其真偽等
    不利之情節為積極之舉證，自不得令被告負侵權行為之民事
    責任。
  (二)巴哈樂團舉辦音樂比賽之報名費，係由巴哈樂團收取並開立
    收據，基於債之相對性及法人實在說，縱有營業損失，亦僅
    存在於被告與巴哈樂團間，與原告無涉，原告請求營業損失
    無訴訟實施權，欠缺起訴之當事人適格要件。
  (三)原告所提證物均為其自行製作之文書，內容不實，其既未能
    舉證證明原告或巴哈樂團受有營業損失，及該損失與被告之
    行為間有因果關係存在，其請求所謂之營業損失即屬無據。
    況音樂比賽報名人數多寡，取決於主辦單位舉辦比賽之經驗
    、市場需求量之變化、同業之競爭、經濟景氣之好壞、個人
    之好惡等，其原因不一而足，在在影響報名意願，被告帶領
    學生參加之95年度4 月文化杯，其報名人數即有明顯下滑之
    情形，尚難遽論報名人數減少與被告之行為有關。
  (四)被告之言論係針對巴哈樂團舉辦之比賽，有比賽不公、秩序
    不佳、經驗不足等諸多缺失，巴哈樂團係依法組織之法人，
    縱其名譽受有損害，亦無精神上痛苦之可言。而原告雖提出
    其學經歷資料，惟並未就其在音樂界之名聲及辛苦勤學音樂
    之成果等事實盡舉證責任，其所主張之事實是否屬實，尚有
    疑義，則所謂精神名譽受創嚴重，亦無從認定。
  (五)聲明：
  1.駁回原告之訴及假執行之聲請。
  2.願供擔保，請准宣告免為假執行。
四、兩造不爭執之事項：
  (一)被告於95年4 月27日、28日、30日，在其住處以個人電腦設
    備撥接上網，連結至「來去音樂網站線上論壇」，以「piano
    teacher 」為暱稱，並於「可笑的文化杯音樂比賽」主題回
    應：「巴哈創意兒童管弦樂團，負責人是甲○○」、「．．
    ．聽說也很黑．．．這兩個比賽的主辦單位都在高雄，聽說
    因為在南部的名聲都很臭了，才會到臺北辦．．．各位老師
    及家長千萬要小心喔」、「．．．發現文化杯主辦單位又要
    辦比賽了．．．沒想到這麼快又要開始搶錢．．．」等語〔
    本院96年度附民字第479 號（下稱附民卷）第4-7 頁〕。
  (二)被告因上開所為涉犯誹謗罪，經本院96年度簡字第4145號、
    97年度簡上字第10號判處拘役30日，減為15日確定。
  (三)原告為巴哈樂團之負責人，巴哈樂團係依業經廢止之演藝事
    業暨演藝人員輔導管理規則第4 條規定申請業餘演藝團體立
    案登記（臺灣臺北地方法院檢察署96年度偵字第11731 號卷
    第52頁）。
五、得心證之理由：
    原告主張被告所為除侵害其名譽權，使其精神上受到極大痛
    苦外，並使其罹受營業損失等語，為被告所否認，並以前詞
    置辯，是本件所應審究者為：(一)被告所為是否侵害原告之名
    譽權？(二)原告請求之非財產上損害賠償金額是否適當？(三)原
    告是否因被告所為罹受營業損失？(四)登報道歉是否為本件回
    復名譽之適當處分？茲論述如下：
  (一)按名譽有無受損害，應以社會上對個人評價是否貶損作為判
    斷之依據，苟其行為足以使他人在社會上之評價受到貶損，
    不論其為故意或過失，均可構成侵權行為，其行為不以廣佈
    於社會為必要，僅使第三人知悉其事，亦足當之（最高法院
    90年臺上字第646 號判例意旨參照）。查「很黑」、「名聲
    很臭」、「開始搶錢」等詞，多用以影射他人處事不公而有
    為人所不知之內幕、名聲不佳、詐騙他人錢財等，為負面評
    價用語，含有貶抑他人之意涵，足以使他人社會上之評價受
    到貶損。本件被告於系爭論壇回應：「．．．聽說也很黑．
    ．．這兩個比賽的主辦單位都在高雄，聽說因為在南部的名
    聲都很臭了，才會到臺北辦．．．各位老師及家長千萬要小
    心喔」、「．．．發現文化杯主辦單位又要辦比賽了．．．
    沒想到這麼快又要開始搶錢．．．」等語，客觀上足使原告
    被指為名聲不佳之人，且其所舉辦之音樂比賽有裁判不公、
    不為人知之內幕、詐騙報名費等情事，其個人社會評價必因
    此減損、貶低，而被告將該文字登載於不特定多數人得閱覽
    、留言之音樂論壇，一經點閱即得見聞，亦使第三人知悉其
    事，衡諸一般社會通念，應認原告在社會上之評價已受到貶
    損，按之上開說明，原告主張其名譽因被告所為而受有損害
    ，被告應就其非財產上之損害負賠償之責，洵屬有據。雖被
    告抗辯：其指摘之對象為巴哈樂團，並非原告，且經其查證
    ，巴哈樂團所舉辦之音樂比賽確有諸多缺失與不當，其無侵
    害原告名譽之故意或過失等語。惟查：
  1.被告針對暱稱「不瞭」之人有關「請問文化盃是哪個單位辦
    的呢？」之提問時，回應：「巴哈創意兒童管弦樂團，負責
    人是甲○○」等語，有系爭論壇留言在卷可憑（附民卷第6
    頁），巴哈樂團為一團體，本身無法舉辦比賽，須透過其負
    責人即原告始得辦理，被告於該論壇指出巴哈樂團之負責人
    為原告，並旋即指摘「聽說也很黑」、「名聲都很臭了」、
    「又要開始搶錢」等語，自係針對負責辦理比賽之原告而言
    ，被告抗辯：其指摘之對象為巴哈樂團，並非原告等語，尚
    非可採。
  2.再者，言論自由為人民之基本權利，國家固應給最大限度之
    保障，惟為兼顧個人名譽法益之保護，倘其未加合理查證率
    予指摘他人，即難謂其無過失，如因而不法侵害他人之名譽
    ，自應負侵權行為損害賠償之責。本件被告曾向行政院文化
    建設委員會（下稱文建會）、系爭比賽評審就讀學校查證，
    固有相關回函附於本院97年度簡上字第10號刑事卷可憑（本
    院97年度簡上字第10號卷第54-67 頁）。惟觀諸該等回函，
    被告係於96年間進行查證，顯見被告於指摘原告之前並未進
    行查證，其未加合理查證即率予指摘原告，已難認其無過失
    。況被告事後所查證者為系爭比賽之情形，即文建會並非該
    次比賽之指導單位，及該次比賽評審之學經歷有所疑義，惟
    其指摘原告者則為原告過去在高雄舉辦比賽之情形，如：「
    ．．．聽說也很黑．．．這兩個比賽的主辦單位都在高雄，
    聽說因為在南部的名聲都很臭了，才會到臺北辦．．．」等
    語，被告所為之查證與其指摘之內容迥不相涉，益見被告就
    原告過去舉辦比賽之情形為何確未加查證，其率予指摘原告
    ，依上所述，自難謂其無過失，被告抗辯：其善意發表言論
    ，並無侵害原告名譽之故意或過失等語，尚不足採。
  (二)次按非財產上損害之慰撫金數額，究竟若干為適當，應斟酌
    兩造身分、地位及經濟狀況，俾為審判之依據（最高法院86
    年度臺上字第511 號裁判意旨參照）。查被告大學畢業，擔
    任音樂老師，96年度薪資所得約33萬餘元，有內政部戶役司
    戶役政資料電子閘門系統全戶戶籍資料查詢結果、稅務電子
    閘門財產所得調件明細表在卷可憑。而原告研究所畢業，為
    巴哈樂團負責人，並曾受聘為音樂指導老師、評審委員，名
    下有一房地不動產，96年度薪資所得約6 萬餘元、利息所得
    約19餘萬元，亦有內政部戶役司戶役政資料電子閘門系統全
    戶戶籍資料查詢結果、感謝狀、聘書、獎狀、稅務電子閘門
    財產所得調件明細表附卷可參。本院審酌兩造之經濟狀況、
    身分及地位等，並考量系爭事件為單一個案，被告初始固有
    二段文字涉及原告名譽之貶損，惟其後即單純討論國內各音
    樂比賽之情形，原告名譽遭受侵害程度並非嚴重等情，認原
    告所受之非財產上損害，以10萬元為適當，原告逾此部分之
    請求，核非有據，不應准許。
  (三)再按當事人主張有利於己之事實者，就其事實有舉證之責任
    。私文書應由舉證人證其真正。民事訴訟法第277 條前段、
    第357 條前段分別定有明文。又損害賠償之債，以有損害之
    發生及有責任原因之事實，並二者之間，有相當因果關係為
    成立要件，故原告所主張損害賠償之債，如不合於此項成立
    要件者，即難謂有損害賠償請求權存在。（最高法院48年臺
    上字第481 號判例意旨參照）。本件原告主張被告所為造成
    報名參加其所舉辦音樂比賽之人數銳減，其受有營業損失，
    固據其提出報名人數統計，並舉證人胡凱平、劉姿伶為證（
    本院卷第50-52 頁、第43-45 頁）。惟查：
  1.原告所提報名人數統計為其自行製作，被告既否認其為真正
    ，原告復未能舉證證明其真正，該報名人數統計即不得為有
    利原告之認定。
  2.雖證人胡凱平、劉姿伶於本院審理時，證稱：自被告在網路
    上留言後，報名比賽人數就有減少等語。惟證人胡凱平、劉
    姿伶與原告擔任負責人之巴哈樂團為加盟商關係，渠等代原
    告受理報名後，將報名費交由原告舉辦音樂比賽，待活動之
    後，再就比賽盈餘為分配，渠等與原告間具經濟上之利害關
    係，所為證言本難免偏頗而難憑採。且音樂比賽報名人數多
    寡，取決於主辦單位舉辦比賽之經驗、市場需求量之變化、
    同業競爭、經濟景氣、個人好惡等，其原因不一而足，尚難
    僅以被告曾為上開指摘即遽論報名人數減少係因被告之行為
    所致。況比對原告所提報名人數統計，文化杯比賽之報名人
    數自系爭比賽（95年度文化杯）即已呈現下滑之情形，此觀
    諸94年度報名人數為1,112 名，95年度報名人數為880 名（
    臺北500 名＋高雄預定報名380 名＝880 名）即明，顯見報
    名人數減少非當然因被告之行為所致，證人胡凱平、劉姿伶
    證稱報名人數係自95年下半年即被告為指摘之後才開始下滑
    等語，既與原告所提報名人數統計相扞格，亦難採為有利原
    告之認定。
  3.承上，原告就其受有營業損失，且該損失與被告之行為間有
    相當因果關係，並未舉證以實其說，其主張被告應賠償其營
    業損失100萬元，即屬無據，不應准許。
  (四)又名譽被侵害者固得請求為回復名譽之適當處分，然登報道
    歉是否適當，審判法院應予斟酌認定，加以准駁之裁判（司
    法院70年8 月5 日70廳民一字第0589號函示意見參照）。本
    件原告之名譽雖因被告所為而受侵害，惟原告並非公眾人物
    ，且該事件為單一個案，被告初始固有二段文字涉及原告名
    譽之貶損，惟其後即單純討論國內各音樂比賽之情形，原告
    名譽受損情節尚非嚴重，應認課以被告金錢賠償已足以回復
    原告之名譽，原告主張被告應再登報道歉，以為回復其名譽
    之適當處分，核無必要，不應准許。
  (五)綜上，被告侵害原告之名譽權，原告依民法第184 條第1 項
    、第195 條第1 項規定，請求被告賠償非財產上之損害，以
    10萬元為適當。至原告逾此部分之請求，及其依民法第195
    條第1 項後段規定，請求被告登報道歉以回復其名譽，則非
    正當，不應准許。
六、從而，原告依民法第184 條第1 項、第195 條第1 項規定，
    請求被告給付原告10萬元，為有理由，應予准許，逾此部分
    之請求，為無理由，應予駁回。
七、原告陳明願供擔保聲請宣告假執行，就其勝訴部分，因所命
    給付金額未逾50萬元，依民事訴訟法第389 條第1 項第5 款
    規定，應依職權宣告假執行，被告陳明願供擔保聲請宣告免
    為假執行，經核無不合，爰酌定相當擔保金額准許之。至原
    告敗訴部分，其假執行之聲請失所附麗，應併予駁回。
八、本件事證已臻明確，兩造其餘攻擊防禦方法及所提證據，核
    與本件判決結果不生影響，爰不另一一論述，併予敘明。
九、結論：本件原告之訴為一部有理由，一部無理由，依民事訴
    訟法第79條、第389 條第1 項第5 款、第392 條第2 項，判
    決如主文。
中    華    民    國    97    年    11    月    7     日
                  民事第二庭    法  官  陳秀貞
以上正本係照原本作成。
如對本判決上訴，須於判決送達後20日內向本院提出上訴狀。
中    華    民    國    97    年    11    月    7     日
                                書記官  劉碧輝


司法院資訊處製作；財團法人民間司法改革基金會備份。
